【裁判字號】    89,易,508
【裁判日期】    890724
【裁判案由】    詐欺等
【裁判全文】
臺灣苗栗地方法院刑事判決                          八十九年度易字第五八號
    公訴人  臺灣苗栗地方法院檢察署檢察官
    被  告  己○○
右列被告因詐欺等案件，經檢察官提起公訴（八十八年度偵字第五０三七、五九五一
號），本院判決如左：
    主  文
己○○動產擔保交易之債務人，意圖不法之利益，將標的物出賣，致生損害於債權人
，處有期徒刑陸月，如易科罰金，以參佰元折算壹日。
被訴詐欺部分無罪。
    事  實
一、己○○於民國八十八年六月十四日，以動產擔保交易附條件買賣之方式，向甲○○（起訴書誤載為李英耀）所經營之惠群車業商行（下稱惠群車行）購買車號Ｍ
    ＹＯ—一三八號光陽牌一五０ＣＣ重型機車一輛，為動產擔保交易之債務人。雙
    方約定總價金新台幣（下同）七萬五千七百元，分十二期給付，每一月為一期，
    每期付款五千五百五十元，標的物存放地點為苗栗縣苗栗市嘉盛里二十七之四號
    ，在價金未付清之前，標的物所有權仍屬於惠群車行所有，買受人僅得依約占有
    、使用，不得任意遷移、出賣或為其他處分等。詎己○○在取得標的物之後，僅
    付頭期款及其他強制險等手續費用共三萬二千元後，拒不付款，意圖為自己不法
    之利益，於八十八年八月間，將該標的物價賣予其陳姓友人以抵償所積欠之債務
    ，致生損害於債權人惠群車行甲○○。
二、案經甲○○訴請台灣苗栗地方法院檢察署檢察官偵查起訴。
    理  由
壹、被訴違反動產擔保交易法部分
一、右開事實，業據被告己○○坦承不諱，核與告訴人即惠群車行負責人甲○○指訴
    之情節相符，並有附條件買賣契約書一份、苗栗縣警察局苗栗分局偵辦刑案查訪
    單二紙附卷可稽，益證被告之自白為真實，事證明確，被告犯行足堪認定。
二、核被告所為，係犯動產擔保交易法第三十八條之將標的物出賣致生損害於債權人
    罪。爰審酌被告到庭後坦承犯行，及其品行、犯罪動機、目的、手段、所生危害
    等一切情狀，量處如主文所示之刑，並諭知易科罰金之折算標準。
貳、被訴詐欺部分
一、公訴意旨略以：被告己○○因需款應急，欲持支票借貸周轉，明知其持有之付款
    人為世華聯合商業銀行土城分行，支票號碼ＺＢ0000000號，票面金額為
    三十四萬二千元之支票一紙，來源有疑，可疑為無從兌付票據，執此支票向他人
    借貸，無足使持票人提示付款獲付而可得擔保清償借貸債務，竟意圖為自己不法
    之所有，於八十七年九月二十五日，持上開支票前往苗栗縣苗栗市○○路一０七
    號阿文建材行，向告訴人乙○○○佯稱欲調借現金發放油漆工程工人薪資，使告
    訴人不疑有詐，於同月二十九日、十月一日，各交付現金十四萬元、二十萬元（
    起訴書載為十二萬二千元、二十二萬元）予被告，嗣告訴人屆期持上開支票提示
    付款，因已為拒絕往來帳戶且印鑑不符而遭拒絕付款，被告復簽發同面額本票一
    紙擔保付款，並承諾於同年十二月二十五日前清償借款，惟其旋即避不出面清償
    債務，告訴人至此始之受騙等語。因認被告涉有刑法第三百三十九條第一項之詐
    欺罪嫌。
二、按犯罪事實，應依證據認定之，無證據不得推定其犯罪事實，又不能證明被告犯
    行者，應諭知無罪之判決，刑事訴訟法第一百五十四條、第三百零一條第一項分
    別定有明文，又按刑法第三百三十九條詐欺罪之成立，須行為人於主觀上有為自
    己或第三人不法所有之意圖，客觀上有施用詐術，使對方陷於錯誤致為財產上之
    處分行為始足當之，此觀諸該條之規定甚明，故告訴人指述被告涉嫌犯罪之場合
    ，縱令所訴情由依其結合之旁證在情理上尚非絕非無可能，若在一般生活經驗上
    仍可另為其他有利被告之合理推斷，根據「罪證有疑、利於被告」之證據法則，
    即不得以片面之觀點，認為告訴人之陳述或其所本旁證已適於為有罪判斷之依據
    ，至於債務人於債之關係成立後，如有未依債之本旨履行民事債務之情形，在一
    般社會經驗上可能之原因甚多，縱令是出於惡意不為履行，苟無足以證明其在債
    之關係發生時，自始即具有不法所有意圖之積極證據，亦僅能令負民事責任，依
    首開法條規定，尚不得據此債信違反之客觀事態，而推定債務人原有詐欺之犯意
    。
三、本件公訴人認被告己○○涉有前揭詐欺犯行，無非係以告訴人乙○○○之指訴，
    及前述支票、本票各一紙附卷可稽，且被告所持有之支票因存款不足及印鑑不符
    而遭退票，是認被告明知系爭支票來源可疑，仍持往調現，明顯施詐等情為論據
    。
四、經查：
（一）被告固坦承有持前開支票向告訴人乙○○○調借現金一情，然堅決否認有詐欺
      犯行，辯稱：該支票係向案外人丙○○取得，伊以前並未使用過支票，並不知
      該支票來源是否可疑等語。觀之前揭支票形式上具備支票之要式性，且支票重
 在有價證券之流通性，實難期待被告於取得支票時，除審查支票之要式性外，
      另負查明支票是否偽造之責，是難以被告持有可疑支票，即認其客觀上有施用
      詐術之行為。再者，被告於該支票背面，尚且簽名背書，有支票影本附卷為憑
      ，衡情被告若有意施詐，又何需於支票上背書，以便執票人行使追索權？又查
      ，被告於上開支票於八十八年十一月二十三日因存款不足及印鑑不符而遭退票
      後，經告訴人通知，旋即簽發同面額本票一紙，以為清償，此為告訴人陳明，
      並有本票影本一紙在卷可證，則被告若有心詐騙，取得前揭款項後即可避不見
      面，又何需另行簽發本票，徒使自身財產亦遭追償？是難僅憑被告事後無資力
      償還，即認其有為自己或第三人不法之所有之意圖。
（二）第查，告訴人於被告持前開支票向其調借現金之時，有向銀行查詢該只支票並
      未遭退票，始交付現金與被告，此經告訴人於本院審理時指訴屬實。是告訴人
      顯未因被告持票調現即誤信該票據為真，則其既然自行查證後，認該票據有效
      而調借現金予被告，其主觀上當未因被告之行為即陷於錯誤而交付被告現金三
      十四萬元。
（三）再查，被告雖稱該支票係向許先欲取得，並同意以該支票調到現金後，交付許
      先欲十四萬元乙節，並舉丁○○、戊○○等人為證，然證人許先欲、丁○○、
      戊○○等人，到庭卻均否認有上開情事。就此，被告雖無法另就支票來源提出
      有利證明，然觀諸上揭說明，難僅以此即認被告知悉該支票為無法兌付之可疑
      票據，而有施用詐術之行為。
（四）綜據上述，並無從認定被告於持前開支票向告訴人借款之初即有施詐意圖，且
      依上事證亦可認被告事後未為清償，並非故意賴債不還，顯見本件純屬民事債
      務債權糾葛，揆諸前開說明，被告所為尚與詐欺罪之成立要件有間，此外，又
      查無其他積極事證足資證明被告有何不法所有之意圖，或有何施用詐術之犯行
      ，要屬不能證明被告犯罪，自應為被告無罪之諭知。
據上論斷，應依刑事訴訟法第二百九十九條第一項前段、第三百零一條第一項，動產
擔保交易法第三十八條、刑法第十一條前段、第四十一條，罰金罰鍰提高標準條例第
一條前段、第二條，判決如主文。
本案經檢察官陳義忠到庭執行職務
中      華      民      國      八十九      年      七    月  二十四    日
                                        臺灣苗栗地方法院刑事庭
                           法  官  周  淡  怡
右正本證明與原本無異
如不服本判決，應於判決送達後十日內向本院提出上訴狀 (應附繕本 )，上訴於臺灣
高等法院台中分院。
                                            書記官  尤  旗  樟
中      華      民      國      八十九      年      七    月  二十四    日
附錄法條
動產擔保交易法第三十八條 (處分標的物之處罰)
動產擔保交易之債務人，意圖不法之利益，將標的物遷移、出賣、出質、移轉、抵押
或為其他處分，致生損害於債權人者，處三年以下有期徒刑、拘役或科或併科六千元
以下之罰金。


司法院資訊處製作；財團法人民間司法改革基金會備份。
